臺灣高等法院刑事判決　　　　　　　　　　　　　　九十年度上訴字第三五八號
　　上　訴　人　臺灣臺北地方法院檢察署檢察官
　　被　　　告　甲○○
　　選任辯護人　李祖麟　律師
右上訴人因被告偽造文書案件，不服臺灣臺北地方法院八十九年度訴字第一四八六號
，中華民國九十年八月十六日第一審判決（起訴案號：臺灣臺北地方法院檢察署八十
九年度偵字第一四九五七號）提起上訴，本院判決如左：
    主  文
上訴駁回。
    理  由
一、公訴意旨略以：被告甲○○於民國八十七年三月二十一日，向乙○○購買其所有
    坐落台北市○○街五十七號一樓、地下室之房地，雙方至佳榮代書事務所簽立房
    地產買賣契約書，約定價格為新台幣（下同）二千六百萬元，並由該事務所負責
    人丙○○代辦所有權移轉登記事宜。甲○○為謀超額貸款，乃於不詳時、地，未
    經乙○○同意，偽造系爭房地之不實土地房屋買賣契約書，擅改虛列其買賣價款
    為五千四百萬元，並利用乙○○於契約成立前在簡約協議書上之簽名，移接於上
    開偽造之買賣契約書；進而於同年五月六日，以該不動產抵押擔保，向合作金庫
    城內支庫貸款，並持上開偽造之土地房屋買賣契約書，行使交付予該支庫，供作
    申請貸款之審驗文件；該支庫不知該土地房屋買賣契約書係屬偽造，據為鑑價核
    貸之參考，經其總庫審核後，同意核貸三千六百萬元予甲○○，並於同年月二十
    六日撥款，足生損害於乙○○及合作金庫。嗣甲○○僅付息至八十八年二月，即
    不再償還本息，始查知上情。因認被告涉犯刑法第二百十六條、第二百十條之行
    使偽造私文書罪嫌。
二、被告甲○○堅決否認右揭被訴之犯行，辯稱：上開持向合作金庫辦理貸款，價金
    五千四百萬元之土地房屋買賣契約書，係事前徵得乙○○同意並簽名其上而製作
    ，非其移接乙○○在他處之簽名而偽造等語。公訴人認被告上開罪嫌，則係以乙○○之證詞，及卷附五千四百萬元之土地房屋買賣契約書影本為憑，認該土地房
    屋買賣契約書確係被告為提高貸款，移接乙○○在他處之簽名偽造而成，為其論
    據。
三、經查，被告甲○○與乙○○上開房地買賣實際價金確為二千六百萬元，而被告為
    圖提高貸款額度，於申請貸款時行使系爭價金五千四百萬元之土地房屋買賣契約
    書影本等情，固為被告所自承，及有價金二千六百萬元之房地買賣契約書、貸款
    案卷節錄等影本可稽。惟被告始終堅稱其事前徵得乙○○同意並簽名其上而製作
    系爭土地房屋買賣契約書等語不移。按刑法所稱之偽造文書罪，除從事業務之人
    明知為不實之事項而登載於其業務上作成之文書外，以偽造他人名義之私文書為
    構成要件，即形式上無製作權而冒名製作，且實質上內容虛偽者，始克成立，若
    與作成文書名義人雙方通謀而制作虛偽之普通文書，究不構成偽造文書之罪。
    經核系爭契約書雖有不實記載買賣價金之情形，但該土地房屋買賣契約書並非被
    告業務上作成之文書，依上說明，倘被告與作成文書名義人乙○○雙方通謀而製
    作，縱內容係屬虛偽，仍不構成偽造文書之罪。是本案應審酌者，厥為被告是否
    有如起訴書所指未經乙○○同意而移接乙○○在他處之簽名（即簡約協議書）而
    偽造系爭買賣契約？
四、系爭價金五千四百萬元之土地房屋買賣契約書影本上，所載出賣人甲方欄「乙○○」署押及印文（章）確係乙○○本人所為（有），此據證人乙○○陳明在卷，
    但以：該簽名係伊在最初協議書所簽者，據以否認有簽立上開買賣契約書情事；
    並稱：契約書所載八十七年三月二十一日之前二、三個月，伊有在雙方所立最初
    協議書上簽章，乃甲○○看到廣告後與古秋琍一起至其住處說要買房子，但只有
    伊和甲○○簽名，古秋琍並未簽名，協議書只是很簡單的用十行紙寫要賣的價金
    等語（見偵查卷第六三頁、第十八頁、原審卷第二十七、二十八頁、本院卷第三
    十八頁）。被告則稱：雙方於八十七年三月二十一日正式簽約前，於同年二月二
    十八日確曾為確定買賣價金及貸款等事宜簽立「承諾協議書」，提出承諾協議書
    一紙為憑（見原審卷第四一頁）。而此承諾協議書即係乙○○所稱係其簽章之最
    初協議書，亦即起訴書所指之簡約協議書，並經證人乙○○證實無訛（見本院卷
    第三十七頁末行、第三十八頁首行）。則系爭價金五千四百萬元之土地房屋買賣
    契約書與承諾協議書，其上之乙○○之署押及印文（章）均係乙○○本人所為（
    有），要無疑義。乙○○雖始終陳稱其除簽立二千六百萬元之契約書（見偵查卷
    第二十一至二十七頁），及上開承諾協議書外，別無簽署其他契約，並稱印鑑章
    不曾交給他人保管過（見本院卷第三十八、三十九頁），而指系爭價金五千四百
    萬元之土地房屋買賣契約書上「乙○○」署押及印文係自承諾協議書（即起訴書
    所指之簡約協議書）移接而成。然查，本院將系爭價金五千四百萬元之土地房屋
    買賣契約書影本上，所載出賣人甲方欄「乙○○」署押及印文，及上開承諾協議
    書上「乙○○」署押及印文，送請內政部警政署刑事警察局（下稱刑警局）鑑定
    前者是否係自後者移接而來，茲據刑警局以重疊比對法、特徵比對法鑑驗結果，
    認「偵查卷內第六十頁（即系爭買賣契約書）出賣人甲方乙○○簽名字跡與承諾
    協議書乙方乙○○簽名字跡之筆劃長短、相關位置、角度等不相符，判前者非從
    後者複製」，有該局九十年十一月二十九日刑鑑字第二一九八九二號鑑驗通知書
    可徵（見本院卷第四十七頁）。該鑑驗通知書就印文部分，固認「因偵查卷內第
    六十頁出賣人甲方乙○○之印文係影本，未便認定」，惟查承諾協議書上乙○○
    之印文係蓋在「田」字之上，而系爭價金五千四百萬元之土地房屋買賣契約書上
    乙○○之印文則蓋在「田」字下方，依此兩者之印文與簽名位置概不相同，則前
    者之印文殊無可能由後者複製而來，亦可確定。起訴書依乙○○之供述，所指上
    情尚屬無據。又系爭價金五千四百萬元及二千六百萬元之土地房屋買賣契約書，
    其上乙○○之簽名與印文迥然有別（前者之簽名為直式，後者為橫式；印文亦不
    相同。見偵查卷第六十三頁、第二十七頁），則前者乙○○之簽名與印文應無可
    能係自後者移接複製，亦足認定。證人古秋琍於原審證稱：「（五千四百萬元）
    土地房屋買賣契約書影本上之介紹人欄「古秋琍」簽名是我所為，乃因甲○○與
    乙○○買賣房屋叫我作介紹人，他們雙方簽好後我才簽名，契約上的日期（即八
    十七年三月二十一日）應該就是簽名的日期，是在乙○○家簽的，另外在二月間
    甲○○與乙○○簽立承諾協議書時，我亦在場，看到他們簽名」等語（見原審卷
    第四十五頁、第四十六頁），益徵被告與乙○○間除簽立上開承諾協議書及二千
    六百萬元之買賣契約書外，另亦簽立以古秋琍為介紹人之系爭五千四百萬元之買
    賣契約。證人乙○○為系爭房地買賣當事人，容有利害關係，其或恐己涉有刑事
    案件，是其所為否認有另簽立系爭五千四百萬元之買賣契約書之證詞，既與事證
    不符，無法證明為真實，自難輕信，要不能僅憑證人乙○○之片面之詞，遽認被
    告有如起訴書所之偽造買賣契約犯行。
五、再者，被告向合作金庫城內支庫申請貸款時，係持系爭五千四百萬元之土地房屋
    買賣契約書「影本」辦理乙情，已據證人即放款承辦人吳燦耀陳明在卷，被告雖
    供稱未保有系爭土地房屋買賣契約書正本等語，惟乙○○已陳明系爭五千四百萬
    元之土地房屋買賣契約書影本上之出賣人甲方欄「乙○○」署押及印文確係其本
    人所為，已如前述，則以現存之系爭土地房屋買賣契約書影本觀之，並不能看出
    有何公訴人所指被告移接乙○○在他處之簽名偽造而成之狀態；證人丙○○、吳
    燦耀、林坤山、楊正雄等人之證詞，充其量僅能證明系爭房地買賣之實際價金及
    向銀行貸款情形而已，均尚不能執以證明被告確有偽造系爭五千四百萬元之土地
    房屋買賣契約書，要不因被告能否提出契約書正本而有所差異。被告所辯事前徵
    得乙○○同意並簽名其上而製作系爭土地房屋買賣契約書，非其移接自乙○○在
    之前所簽立之承諾協議書之簽名而偽造等情，洵與事實相符，堪予採信。
六、綜上所述，本件系爭買賣契約書既得作成文書名義人乙○○之同意，縱文書內容
    不實，仍難認該當於（行使）偽造私文書罪責。此外，復查無其他積極證據足認
    被告有何行使偽造私文書犯行，而無法獲致被告有罪之確信，自屬不能證明被告
    犯罪。原審基此為被告無罪之諭知，並無不合。查本案係因調查局另案查得本件
    貸款情節而傳訊乙○○，並非乙○○向調查局舉發，又乙○○於調查局所稱之簡
    單契約書即係被告所提出之承諾協議書，系爭五千四百萬元之買賣契約書上之乙○○簽名及印文係屬真正，且非自承諾協議書上之乙○○簽名及印文複製而成，
    均詳如前述，就有關向銀行貸款事宜，已據代書丙○○證稱並不知情綦詳（見本
    院卷第三十六、三十九頁）。則檢察官以：如乙○○與被告共謀製作不實之契約
    書，乙○○即無向調查局舉發之理由，承諾協議書之真偽莫辨，原審未傳喚代書
    究明銀行貸款經過等情詞，執以上訴，指摘原判決不當，即為無理由，應予駁回
    。
七、至被告雖提出系爭五千四百萬元之土地房屋買賣契約書影本作為向合作金庫核貸
    三千七百萬元之資料之一，惟有關本件貸放款經過均係依「台灣省合作金庫放款
    擔保品處理細則」辦理，貸款銀行並無因被告提出不實之買賣契約書而陷於錯誤
    致高估超貸之情形，此據合作金庫城內支庫經理吳燦耀供明，卷內亦無相關承辦
    公務員被移送究辦之資料，是本件被告雖有以系爭買賣契約圖謀高額貸款之動機
    ，但查與詐欺罪之構成要件尚不相當，併此敘明。
據上論斷，應依刑事訴訟法第三百六十八條，判決如主文。
本案經檢察官吳國南到庭執行職務。
中      華      民      國    九十一    年      一      月    二十四    日
                              臺灣高等法院刑事第二十三庭
                                  審判長法  官  黃  瑞  華
                                        法  官  宋      祺
                                        法  官  吳      燦
右正本證明與原本無異。
如不服本判決應於收受送達後十日內向本院提出上訴書狀，其未敘述上訴之理由者並
得於提起上訴後十日內向本院補提理由書（均須按他造當事人之人數附繕本）。
                                        書記官  陳  靜  姿
中      華      民      國    九十一    年      一      月    二十四    日
